【裁判字號】    98,訴,449
【裁判日期】    990331
【裁判案由】    拆屋還地
【裁判全文】
臺灣桃園地方法院民事判決               98年度訴字第449號
原      告  台灣省石門農田水利會
法定代理人  乙○○
訴訟代理人  彭成青律師
複  代理人  陳泳妡
被      告  丁○○
訴訟代理人  丙○○
            甲○○
上列當事人間請求拆屋還地事件，本院於民國99年3 月9 日言詞
辯論終結，判決如下：
    主      文
被告應將坐落桃園縣龍潭鄉○○○段262-6 地號土地上如附圖編
號Ａ（面積50平方公尺）所示土地之地上物拆除、清除，並將土
地返還原告。
被告應給付原告新台幣貳萬陸仟玖佰肆拾肆元，及自民國九十八
年三月十六日起至返還前開土地之日止，按月給付原告新台幣肆
佰陸拾捌元。
原告其餘之訴駁回。
訴訟費用由被告負擔。
    事實及理由
一、按訴狀送達後，原告不得將原訴變更或追加他訴。但擴張或
    減縮應受判決事項之聲明者，不在此限，民事訴訟法第255
    條第1 項第3 款定有明文。本件原告起訴時原請求(一)被告丁
    ○○應將坐落桃園縣龍潭鄉○○○段262 之6 地號土地上如
    附圖所示面積49.6平方公尺（以實測為準）之地上物拆除，
    並將土地返還原告；(二)被告應給付原告新台幣（下同）55,6
    76元，及自民國98年3 月16日起至返還前開占用土地之日止
    ，按月給付原告928 元，嗣於本院審理中擴張聲明為(一)被告
    應將坐落桃園縣龍潭鄉○○○段262 之6 地號土地上如附圖
    所示編號A 面積50平方公尺之地上物拆除、清除，並將土地
    返還原告；(二)被告應給付原告53,899元，及自98年3 月16日
    起至返還前開占用土地之日止，按月給付原告935 元，核其
    所為訴之變更，係屬擴張應受判決事項之聲明，揆諸前揭規
    定，應予准許，合先敘明。
二、原告起訴主張：(一)坐落桃園縣龍潭鄉○○○段262 之6 地號
    土地為原告所有，被告無權占用如附圖編號A 所示土地，並
    於其上搭蓋地上物，爰依民法第767 條之法律關係，訴請被
    告拆除地上物，並將占用土地返還原告。(二)被告無權占用系
    爭土地，致原告無法對之使用收益，期間長達5 年以上，被
    告顯屬無法律上原因而受有相當於租金之利益，致原告受有
    損害，爰依民法第179 條之規定，訴請被告給付自93年3 月
    16日起至98年3 月15日止之不當得利53,899元，及自98 年3
    月16日起至返還前開占用土地之日止，按月給付原告935 元
    等語。(三)並聲明：1.被告應將坐落桃園縣龍潭鄉○○○段26
    2 之6 地號土地上如附圖編號A 面積50平方公尺之地上物拆
    除、清除，並將土地返還原告；2.被告應給付原告53,899元
    ，及自98年3 月16日起至返還前開占用土地之日止，按月給
    付原告935 元。
三、被告則以：伊係居住在台北縣新莊市，並未居住在系爭土地
    上，何來可獲得相當於租金之利益。又被告所有之房屋只有
    圍牆內一點點的地方占用系爭土地，原告於53年間徵收系爭
    土地，卻未依徵收名義作為水圳之用，依法應依公告地價返
    還土地於民。系爭土地至今已為既成道路和排水溝，並經編
    訂為中興路336 巷18弄之巷道，鋪設柏油路面，原告即有容
    忍之義務，不得依民法無權占有之法律關係，請求被告交還
    土地。再原告請求之租金不合理，被告希望以公告地價加成
    之方式向原告購買占用之系爭土地等語置辯。並聲明：原告
    之訴駁回。
四、原告主張坐落桃園縣龍潭鄉○○○段262 之6 地號土地為其
    所有，惟遭被告在上搭蓋圍牆，無權占用如附圖編號Ａ所示
    土地，作為圍牆內空地使用迄今等事實，業據原告提出土地
    登記謄本為證，並經本院會同桃園縣大溪地政事務所人員至
    現場履勘測量，製有勘驗筆錄及土地複丈成果圖等件在卷可
    憑，復為被告所不爭執，此部分原告之主張，堪信為真實。
五、原告請求拆屋還地部分：
    按所有人對於無權佔有或侵奪其所有物者，得請求返還之。
    對於妨害其所有權者，得請求除去之，有妨害其所有權之虞
    者，得請求防止之，民法第767 條定有明文。查桃園縣龍潭
    鄉○○○段262 之6 地號土地既為原告所有，而被告所有地
    上物無權占用上開土地如附圖編號Ａ所示土地，已如前述，
    則原告本於物上請求權，請求被告將其所占用部分之地上物
    拆除、清除，並將土地返還原告，自屬於法有據，應予准許
    。被告固辯稱其占用之土地部分為既成道路，且原告未依徵
    收名義將系爭土地作為水圳之用，應依土地法第129 條之規
    定，將系爭土地依公告地價返還於民云云，惟查：(一)按既成
    道路成立公用地役關係者，須為不特定之公眾通行所必要，
    而非僅為通行之便利或省時；且於公眾通行之初，土地所有
    權人並無阻止之情事；其經歷之年代久遠而未曾中斷，所謂
    年代久遠雖不必限定其期間，但仍應以時日長久，一般人無
    復記憶其確實之起始，僅能知其梗概（例如始於日據時期、
    八七水災等）為必要。(二)查系爭土地如附圖編號A 所示土地
    均為被告建物圍牆內之土地，此有桃園縣大溪地政事務所99
    年3 月3 日溪地測字第0992000127函在卷可憑，而被告亦自
    承其所主張之既成道路現已在其建物圍牆內，只有被告可進
    出，其他人沒有辦法通行等語（見本院99年3 月9 日言詞辯
    論筆錄），足見系爭土地如附圖編號A 所示土地目前並非供
    不特定之公眾通行之用，自不可能成立公用地役權，況公用
    地役權僅在限制土地所有人所有權之行使，不得違反供公眾
    通行之目的，被告在系爭土地上搭蓋圍牆，將系爭土地如附
    圖編號A 所示土地納入其實力支配範圍，並非僅在通行之用
    ，仍已構成「無權占有」。(三)原告既為系爭土地之所有人，
    而被告復無占用土地之合法權源，原告自得依所有人之地位
    排除被告之無權占有行為，至原告取得土地之原因為何，與
    原告物上請求權之行使全然無涉，被告以原告未依徵收目的
    使用系爭土地為由拒絕拆除地上物，返還土地予原告，顯無
    足採。
六、原告請求不當得利部分：
  (一)按無法律上之原因而受有利益，致他人受有損害者，應返還
    其利益，民法第179 條定有明文。又依不當得利之法則請求
    返還不當得利，以無法律上之原因而受有利益，致他人受有
    損害為要件，故其得請求返還之範圍應以對方所受之利益為
    度，非以請求人所受損害若干為準，無權佔有他人土地，可
    能獲得相當於租金之利益為社會通常之觀念，最高法院61年
    度台上字第1695號著有判例可參。
  (二)被告固辯稱其居住在台北縣新店市，並未使用系爭土地，應
    無不當得利可言云云，惟查，系爭土地如附圖編號A 所示土
    地既在被告建物之圍牆內，且置於被告實力支配下，自為被
    告所占用，縱被告實際未居住在上開桃園縣龍潭鄉建物內，
    然其既已妨害原告對該部分土地之使用，即屬無權占用而受
    有利益，被告辯稱未受有利益云云，並無足採。
  (三)再者，建築房屋之基地租金，依土地法第105 條準用同法第
    97 條 規定，以不超過該土地申報價額年息百分之10為限，
    而該條所謂土地價額，依土地法施行法第25條規定係指法定
    地價而言，又法定地價依土地法第148 條規定，係指土地所
    有權人依土地法所申報之地價，在平均地權條例施行區域，
    當係指土地所有權人於地政機關舉辦規定地價或重新規定地
    價之時，於公告申報地價期間內自行申報之地價而言，未於
    該期間內申報者，則應以公告地價為其申報之地價。又基地
    租金之數額，除以基地申報地價為基礎外，尚須斟酌基地之
    位置、工商業繁榮之程度、承租人利用基地之經濟價值及所
    受利益等項，以為決定，並非必達申報總地價年息百分之10
    最高額，此亦有最高法院臺上字第3071號判例可資參照。經
    查，桃園縣龍潭鄉○○○段262 之6 地號土地位於巷子內，
    附近是住宅區，距桃園縣龍潭鄉○○路約100 公尺，中興路
    上有店家，被告占用系爭土地係作為圍牆內空地使用，並非
    供營利之用，此為兩造所不爭執，本院參酌系爭土地附近之
    繁榮程度及土地利用情形，認被告因使用上開土地所受相當
    於租金之利益應以占用土地之申報地價年息百分之5 計算為
    適當。而依卷附地價第二類謄本所示，桃園縣龍潭鄉○○○
    段262之6地號土地自93年1 月起至95年12月止之申報地價為
    2,086 元/ 平方公尺，自96年1 月起迄今之申報地價為2,24
    5 元/ 平方公尺，則依此計算被告自93年3 月16日起至98年
    3 月15日止，所受相當於租金之不當得利金額為26,944元【
    計算式：50*2,085*5%*（2+291/365 ）+50*2,245*5%* （2+
    74/365）＝26,944】，又被告應自98年3 月16日起至返還上
    開土地之日止，按月給付原告468 元【計算式：50*2,245*5
    %÷12=468】。
五、綜上所述，原告依民法第767 條、第179 條之法律關係，請
    求被告應將坐落桃園縣龍潭鄉○○○段262 之6 地號土地如
    附圖編號A 所示之地上物拆除、清除，並將土地返還予原告
    ，暨被告應給付原告26,944元，及自98年3 月16日起至返還
    前開土地之日止，按月給付原告468 元，於法均屬有據，應
    予准許。至原告逾此範圍之不當得利請求，則無理由，應予
    駁回。
六、本件事證已臻明確，兩造其餘主張及舉證，經核與判決基礎
    不生影響，爰不另一一論述，附此敘明。
七、據上論結：本件原告之訴為一部有理由，一部無理由，依民
    事訴訟法第79條，判決如主文。
中    華    民    國    99    年    3     月    31    日
                  民事第二庭    法  官  劉佩宜
以上正本係照原本作成
如對本判決上訴，須於判決送達後20日內向本院提出上訴狀
中    華    民    國    99    年    3     月    31    日
                                書記官  賴柏仲

司法院資訊處製作；財團法人民間司法改革基金會備份。
